臺灣臺中地方法院民事判決　96年度醫字第5號
原　　　告　乙○○
　　　　　　丙○○
上2人共同
訴訟代理人　施志明律師
複 代理 人　陳居亮律師
被　　　告　甲○○
當事人間因業務過失致死案件，原告提起附帶民事訴訟請求侵權
行為損害賠償（94年度附民字第127號），由本院刑事庭裁定移
送前來，本院於民國96年8月19日言詞辯論終結，判決如下：
    主  文
被告應給付原告乙○○、丙○○各新臺幣壹佰伍拾萬元，及均自
民國95年12月9日起至清償日止按年息5%計算之利息。
原告其餘之訴駁回。
    事實及理由
壹、程序部分：
    按「刑事判決所為事實之認定，於獨立民事訴訟之裁判時本
    不受其拘束，上訴人所提之附帶民事訴訟，既因裁定移送而
    為獨立之民事訴訟事件，則原審依自由心證為與刑事判決相
    異之認定，即無違法之可言。」（最高法院50年臺上字第87
    2號判例意旨參照）。又民事訴訟法第182條第1項規定「訴
    訟全部或一部之裁判，以他訴訟之法律關係是否成立為據者
    ，法院得在他訴訟終結前，以裁定停止訴訟程序。」，係指
    他訴訟之法律關係是否成立，為本件訴訟先決問題者而言，
    若他訴訟是否成立之法律關係，並非本件訴訟之先決問題，
    其訴訟程序即毋庸停止。本件被告是否有過失而應負侵權行
    為損害賠償責任，此項事實之認定，本院非不得審酌兩造之
    主張及調查證據之結果獨立判斷，不受刑事判決認定事實之
    拘束。被告以本件刑事案件尚未確定，依民事訴訟法第182
    條第1項規定，請求於刑事案件確定前裁定停止民事訴訟程
    序，依前開說明，自無必要。
貳、兩造爭執要旨：
一、原告主張略以：
  (一)被告為臺灣臺中少年觀護所（下稱少年觀護所）之特約門診
    醫師，負責少年觀護所內收容少年之門診醫療工作。原告乙
    ○○、丙○○之女劉昭瑩（民國75年12月24日生）因施用第
    一級毒品海洛因案件，於93年1月18日進入少年觀護所執行
    觀察勒戒。而劉昭瑩入所時雖呈現流鼻水、忽冷忽熱及痙攣
    等海洛因戒斷症狀，然於同年月21日已可正常作息。之後，
    於同年月28日，劉昭瑩因腹痛由被告看診，主訴有胃潰瘍之
    病史，經被告診治後開立抗消化性潰瘍藥物，然劉昭瑩經治
    療後仍持續腹痛，又於同年月30日前往看診，主訴腹痛難耐
    及拉肚子，經被告診斷後仍誤診為海洛因戒斷症狀，而開立
    該症狀之藥物治療。因劉昭瑩腹痛之症狀仍未改善，於93年
    2月2日第3次由被告看診，被告仍未注意因消化性潰瘍導致
    之併發症或因其他原因導致持續性上腹痛之可能性，持續診
    斷為海洛因戒斷症候群。嗣於同年2月3日凌晨4時40分許，
    劉昭瑩因病情惡化，經少年觀護所緊急送往私立臺中市林新
    醫院急救，但仍於同年2 月3日凌晨5時17分許因十二指腸穿
    孔導致急性腹膜炎宣告不治死亡。
  (二)被告因欠缺職業上一般之注意力，致劉昭瑩死亡，而不法侵
    害他人致死者，被害人對於第三人負有法定扶養義務者，加
    害人對於該第三人亦應負損害賠償責任，民法第192條第2項
    定有明文。查原告乙○○、丙○○於劉昭塋年滿20歲即95年
    12月24日時各55歲、52歲，可受劉昭瑩扶養時間各21.88年
    、28.86年，又原告有子女4人，且夫妻互負扶養義務，扶養
    義務人共5人，爰依照92年臺灣省平均每人每月經常性支出2
    萬55元、即每年24萬660元，再依照年別單利5%複式霍夫曼
    係數表計算後，原告乙○○、丙○○各可請求被告賠償扶養
    費67萬8846元、82萬8887元。又被告之過失令白髮人送黑髮
    人，原告2人傷痛欲絕，且家境並非富裕，僅勉強溫飽，無
    從緩解痛苦，爰請求被告各賠償250萬元慰撫金。為此依民
    法第184條、第192條、第194條之規定，請求被告負損害賠
    償責任。
  (三)並聲明：被告應給付原告乙○○317萬8846元、給付原告丙
    ○○332萬8887元，及均自起訴狀繕本送達翌日起至清償日
    止按年息5%計算之利息。
二、被告抗辯略以：
  (一)其沒有過失，對於劉昭瑩的診斷沒有錯誤，其認為劉昭瑩的
    死亡是意外事件，劉昭瑩於93年1月18日進入少年觀護所，
    同年月19日經醫護人員體檢發現除多處注射針疤及紋身外，
    身體狀況尚屬正常，且於同年月28日、30日及2月2日由被告
    及護士林美仁實施例行性脈搏、血壓等檢查均屬正常，無任
    何異狀，亦不符合行政院法務部所規定戒護外醫流程之標準
    。且自93年2月2日被告門診至翌日凌晨，均無任何異狀通報
    記錄，被告僅為少年觀護所之特約醫師，診後即離所，是遇
    有收容少年重大情況，少年觀護所有緊急告知特約醫師之責
    任及義務。劉昭瑩確非因十二指腸潰瘍所引發急性腹膜炎死
    亡，因為從法醫師解剖記錄僅記載有1.2×1公分之破洞伴有
    外力擠壓之充血現象，並無十二指腸潰瘍部位、面積、形狀
    、程度等記載，其認為劉昭瑩十二指腸破洞應該是外力造成
    ，其到現場找蛛絲馬跡，根據同寢室室友說當晚劉昭瑩有跌
    倒、有在床上摔落，鑑定報告都沒有將解剖報告記載的充血
    情形考慮在內，而認定所謂劉昭瑩於被告門診時即有發生十
    二指腸潰瘍之情形，依據何在？
  (三)況原告請求慰撫金，然原告乙○○務農、原告丙○○係家庭
    管理，收入微薄，而劉昭瑩為長期施用海洛因之少女，尚未
    謀職，亦未受過相當教育而有謀生能力，原告各請求250萬
    元，顯屬過高；關於扶養費，原告逕以臺灣省平均每人每月
    經常性支出計算無依據，且劉昭瑩沒有在工作，原告請求扶
    養費用認為沒有道理等語。
  (四)答辯聲明：原告之訴駁回。
參、本件經兩造整理不爭執事項及主要爭點如下：
一、不爭執事項：（見本院96年3月22日言詞辯論筆錄，本院採
    為判決之基礎）
  (一)原告之女劉昭瑩於臺中少年觀護所收容執行觀察勒戒期間，
    於93年1月28日、1月30日、2月2日均由被告看診。
  (二)劉昭瑩於看診時主訴有胃潰瘍病史，至於本件的診斷是戒斷
    症候群。
  (三)被告於上開三次看診時分別開立消化性潰瘍藥物、消腹脹藥
    等藥物。
二、主要爭點：
  (一)被告對於劉昭瑩之處置是否有過失？並因而發生劉昭瑩死亡
    之結果？
  (二)原告得否請求慰撫金、扶養費？及其數額？
肆、法院之判斷：
一、被告對於劉昭瑩之處置是否有過失？並因而發生劉昭瑩死亡
    之結果？
  (一)查訴外人劉昭瑩因十二指腸穿孔導致急性腹膜炎，於93年2
    月3日凌晨5時17分許死亡乙情，業經本院調閱臺灣臺中地方
    法院檢察署93年度相字第176號相驗卷審認無訛，並有卷附
    之死亡證明書影本1紙可憑。而被告就劉昭瑩之死亡，於相
    關醫療過程是否有過失，於刑事案件經臺灣臺中地方法院檢
    察署檢察官、本院刑事庭及臺灣高等法院臺中分院囑託行政
    院衛生署醫事審議委員會及法務部法醫研究所三次鑑定結果
    ，咸認定因劉昭瑩腹痛症狀持續無明顯改善，其發生時點距
    最後施用海洛因已有相當時日，則依一般醫療常規理應高度
    懷疑此種症狀與海洛因戒斷無關，且應進行相關之理學檢查
    及安排必要之檢驗，以求正確之診斷，略以：
  1.行政院衛生署醫事審議委員會第一次鑑定意見（見行政院衛
    生署於93年12月1日以衛署醫字第0930203967號書函所附之
    行政院衛生署醫事審議委員會編號0000000號鑑定書，臺灣
    臺中地方法院檢察署93年度相字第76號相驗卷宗161頁以下
    ）認為：「(一)海洛因之藥物戒斷，一般在停止用藥後約6小
    時便會開始產生症狀，停藥後24時症狀則會達到頂點，其後
    症狀則逐漸緩解。…前述海洛因戒斷之症狀，在停藥後1週
    內應該都會消失。根據少觀所值勤人員聯繫簿之紀錄，病患
    於93年1月15日最後一次施用海洛因後，至1月21日已可正常
    配合作息，且無任何戒斷之症狀，此點符合一般海洛因戒斷
    之過程。病患其後於1月28日因腹痛而就診，並陳述曾有胃
    潰瘍之病史，雖經醫師給予抗胃潰瘍藥物（Cimetidine）治
    療3天，然其症狀未改善，並於1月30日及2月2日兩度複診。
    此時，於醫療診斷上，應須設法排除因消化性潰瘍導致之併
    發症，或因其他原因導致持續性上腹痛之可能性。至於海洛
    因導致之腹痛戒斷症狀，一來很少會產生嚴重之症狀，再來
    就發生之時間點上並不合理，因此不應被列為可能診斷之一
    。(二)…病患之腹痛症狀顯然自1月28日後即一直持續，並無
    明顯之改善。由於其發生時點係在戒斷後約兩週，腹痛症狀
    嚴重，且無其他海洛因戒斷之症狀，因此負責照護之醫師，
    如曾受過正規之訓練，且對海洛因之戒斷症狀充分了解者，
    理應具有足夠之能力，會高度懷疑此種症狀與海洛因戒斷根
    本無關，而安排進一步的理學檢查及檢驗。…(三)十二指腸之
    症狀，主要包括上腹痛 (半夜痛醒, 進食或吃藥後可能會緩
    解)、消化不良、及嘔吐等；有時則會因出血，而產生瀝青
    色之大便。十二指腸潰瘍如產生穿孔，其症狀多半為突發之
    劇烈上腹痛，其後則會產生明顯之腹膜刺激發炎，呼吸亦會
    變淺快。病患此時多半靜坐或靜躺不動（因為身體即使稍微
    動作，亦會感覺疼痛），此外，病患也可能產生肩膀或下腹
    部的疼痛。此時如檢查病患，應可發覺病患因腹膜炎導致之
    腹部明顯壓痛、及腸音減少等表徵，另外也常會發現病患有
    心搏加速、呼吸加快、及發燒等症狀。此種腹膜炎之症狀，
    與吸食海洛因導致之腹痛戒斷症狀，在臨床診斷上應不難區
    別。…(五)消化性潰瘍導致之穿孔，多半係因慢性潰瘍所致。
    病患發病前之消化性潰瘍病史，常可達數月之久，甚至於一
    年以上。至於穿孔後引起腹膜炎致死，自病發至死亡之時間
    並無確切的資料可供參考，但臨床上在穿孔後1-2天以上才
    被正確診斷者，並不少見。即使穿孔後，如能正確診斷並予
    以及時之治療，死亡率亦會大幅降低。至於未能及時診治潰
    瘍穿孔者，雖然其死亡率會大幅提高，但如要導致死亡，至
    少也要2-3天之久。」等語。
  2.行政院衛生署醫事審議委員會第二次鑑定意見（見行政院衛
    生署於95年6月20日以衛署醫字第0950212411號書函所附之
    行政院衛生署醫事審議委員會編號0000000號鑑定書，刑事
    第一審卷宗(一)111頁以下），就劉昭瑩當時症狀應進行之處
    置、長期施打海洛因對戒斷症候群之影響、劉昭瑩十二指腸
    破裂可能因外力造成等事項，認為：「(一)病人以往曾有消化
    道潰瘍病史，且因持續上腹痛而就醫，復發性消化道潰瘍雖
    然是鑑別診斷上優先的考量，但並非惟一可能的診斷。為求
    正確的診斷，醫師在診視時，除須詳細詢問病史及進行生命
    徵象（即血壓、脈搏、呼吸速度及體溫等）的測量外，尚須
    進行腹部之外觀檢查（inspection）、觸診（palp ation）
    、扣診（percussion）及聽診（auscultation）等理學檢查
    ，並會依據病人不同的病情而安排必要之檢驗。…(二)鴉片類
    藥物戒斷症狀之期間，與病人施打毒品劑量之高低並無相關
    ，而係與濫用之藥物種類有關。在海洛因成癮病人，因藥物
    之作用時間較短，一般在戒斷後約6小時便會產生症狀，24
    時（至多48小時）後症狀會達到頂點，5天（至多1週）後症
    狀便會消失。至於濫用美沙酮等長效鴉片類藥物者，一般在
    停藥2天後會產生戒斷症狀，相關症狀最慢在2週內獲得緩解
    。病人之紀錄中主訴腹痛部分，發生時間係在1月日停用
    海洛因後天才開始，因此與海洛因戒斷症狀顯無相關性。
    (三)根據解剖報告，病人『腹腔內無出血傷；腹腔內有多量黃
    色液體，且在各內臟器官表層、網膜覆蓋有黃色已成形之薄
    層，腹腔內也可發現局部黃色化膿區；腹部各內臟器官無外
    力引起之外傷；在十二指腸前方有一處1.2公分乘以1公分之
    圓形破洞』。根據上述解剖發現，顯示病人之十二指腸穿孔
    併發腹膜炎已有一段時間，且不可能係因死亡前之外力導致
    破裂而肇致。(四)病人在1月28日至2月2日接受甲○○醫師診
    治，在1月31日至2月2日期間，病人已有明顯不適症狀，就
    一般臨床常規而言，其症狀已足以讓醫師進行基本的理學檢
    查及安排必要之檢驗，以查明病因。」等語。
  3.另法務部法醫研究所就訴外人劉昭瑩之病情及應為之處置，
    鑑定研判結果（見法務部法醫研究所96年6月13日以法醫理
    字第0960001045號函檢附法醫所96醫文字第0961100389號法
    醫文書審查鑑定書，刑事第二審卷第139頁）亦認為：「一
    、劉昭瑩為長期海洛因濫用者並慢性施用靜脈施打海洛因類
    毒品，依法醫研究所實務案例，確常併發腹膜炎或腸道出血
    ，研判為混用施打雜質引起血管栓塞之併發症。此類案件常
    因脫癮戒斷後，臨床症狀不明顯且缺少明顯腹痛劇疼臨床表
    徵，甚至無明顯發燒表徵或病史，故較易導致臨床上忽略潰
    瘍穿孔或腹膜炎之狀況。…二、雖劉女症狀可因海洛因濫用
    導致身體生理對疾病之反應不易有明顯性異常反應，乃應依
    專業醫師之經驗法則研判有無達必須進行胃鏡檢查或Ｘ光檢
    查之程度。」等語。
  4.而被告對於訴外人劉昭瑩於93年1月28日、30日及2月2日連
    續3次由被告看診，曾自訴有消化道潰瘍病史，而其腹痛症
    狀明顯，發生時點距施用海洛因約2週之事實亦無爭執，且
    其迄至本件言詞辯論中仍始終稱其對於劉昭瑩係海洛因戒斷
    症狀所為診斷並無錯誤，益徵被告對於劉昭瑩之診斷，始終
    著重於海洛因戒斷性症候群之治療，並未考量有無消化道潰
    瘍穿孔或腹膜炎，亦未基於查明病因之目的，為劉昭瑩進行
    腹部之外觀檢查、觸診、扣診及聽診等理學檢查，並安排必
    要之檢驗。則被告所為診斷及處置，顯然與前開三次鑑定報
    告所揭示之醫療常規不符，已難認無過失，被告辯稱其沒有
    過失、對於劉昭瑩的診斷沒有錯誤云云，即無可採。又依劉
    昭瑩之症狀既有考量消化道潰瘍穿孔或腹膜炎之可能性，且
    為求正確診斷，有進一步為其他檢查之必要性，然被告始終
    診斷為海洛因戒斷症狀，而未進行其他檢查，則被告有無過
    失顯與行政院法務部所規定戒護外醫流程之標準無關，被告
    此部分抗辯自不足採。
  (二)雖被告另辯稱其認為劉昭瑩的死亡是意外事件，並非因為十
    二指腸潰瘍併發腹膜炎云云。惟前開行政院衛生署醫事審議
    委員會第二次鑑定報告已說明劉昭瑩之十二指腸穿孔併發腹
    膜炎已有一段時間，不可能係因死亡前之外力導致破裂而肇
    致等情。又臺灣臺中地方法院檢察署法醫師許倬憲於刑事案
    件到庭證述略以：「這個個案解剖時看到很嚴重的腹膜炎，
    在探查時看到消化道有穿孔，是在十二指腸的部位。（破洞
    產生）時間保守推論已經超過一天以上，也許會更久。…我
    不認為以外在的壓力會不小心摔倒而造成腸胃道破裂等語（
    見刑事第一審卷(二)第11-13頁）。而臺灣高等法院臺中分院
    囑託法醫研究所依據相關卷證分析前開行政院醫事審議委員
    會之鑑定、許倬憲法醫師之證述，及被告之辯解，何者較有
    根據，鑑定研判結果亦認為：「劉昭瑩解剖報告已於十二指
    腸前有1.2×1公分之圓形破洞且有黃色薄膜覆蓋網膜，支持
    穿孔與腹膜炎已有一段時間（1、2天或更久）。」等語。而
    訴外人劉昭瑩自93年1月28日起至同年2月2日數日內密集由
    被告連續3次看診，最後一次係93年2月2日上午前往看診，
    卻於翌日凌晨即病況急轉直下，於93年2月3日凌晨即因十二
    指腸穿孔導致急性腹膜炎死亡，再依上開所述，其十二指腸
    穿孔及腹膜炎至少已有1、2天，亦可能更久，據此推論，則
    至遲於93年2月1日、2日，或在此之前，劉昭瑩已有十二指
    腸穿孔或腹膜炎情形，參以劉昭瑩於前開三次密集就診，確
    自訴有消化道潰瘍病史，而其腹痛症狀明顯，已如前述，再
    依臺灣臺中少年觀護所重病收容人生活作息紀錄表（見刑事
    第二審卷第129至130頁），復顯示劉昭瑩於93年2月1日起迄
    至2月3日凌晨送醫不治死亡前，持續因身體狀況虛弱及腹痛
    症狀嚴重而由該所持續觀察及紀錄其作息。則被告辯稱劉昭
    瑩死亡當晚（即93年2月2日晚間）有跌倒、有在床上摔落等
    情，縱係屬實，亦不足以推論其十二指腸穿孔係跌倒等外力
    造成，被告辯稱劉昭瑩死亡係意外事件，並非十二指腸穿孔
    導致腹膜炎云云，自無可採。
  (三)綜據上述，被告之上開抗辯均無可採。則被告於劉昭瑩三次
    之密集就診中，本應高度懷疑有無因消化性潰瘍導致之併發
    症或因其他原因導致持續性上腹痛之可能性，給予適當之理
    學檢查及安排必要之檢查，參以前開行政院衛生署醫事審議
    委員會第一次鑑定報告所指明：穿孔後引起腹膜炎致死，自
    病發至死亡之時間雖無確切資料可考，但臨床上在穿孔後
    1-2天以上才被正確診斷者並不少見，即使穿孔後，如能正
    確診斷並予以及時之治療，死亡率亦會大幅降低，又縱未能
    及時診治潰瘍穿孔者，如要導致死亡，至少也要2-3天之久
    等情，暨訴外人劉昭瑩係連續3次密集由被告看診，且最後
    一次於93年2月2日上午甫看診，然於翌日凌晨病況即急速惡
    化，於同日凌晨5時17分許即因十二指腸穿孔導致急性腹膜
    炎死亡之事實，足見被告於診治劉昭瑩之過程中，如能注意
    劉昭瑩有明顯之不屬海洛因戒斷之其他病症，可能係十二指
    腸穿孔、腹膜炎或其他內科急症表徵，而為正確之診斷，
    應不致延誤其可能被救治之良機，而發生被害人劉昭瑩死亡
    之結果，被告之診療行為既有過失，且與劉昭瑩之死亡結果
    ，具有相當因果關係，殊無疑義，堪以認定。是原告2人主
    張被告對於劉昭瑩之處置有過失，而應就劉昭瑩之死亡負侵
    權行為損害賠償責任，自屬有據。
二、原告依據民法第184條第1項前段、第192條、第194條之規定
    ，請求被告賠償其損害，爰審究如下：
  (一)扶養費：
  1.按不法侵害他人致死者，被害人對於第三人負有法定扶養義
    務者，加害人對於該第三人亦應負損害賠償責任，民法第19
    2條第2項固定有明文。且民法第1114條第1項第1款規定：直
    系血親相互間，互負扶養之義務。惟扶養之程度，依民法第
    1119條規定，應按受扶養權利者之需要，與負扶養義務者之
    經濟能力及身分定之。而民法第1117條第1項規定；受扶養
    權利者，以不能維持生活而無謀生能力者為限。又同條第2
    項規定：前項無謀生能力之限制，於直系血親尊親屬不適用
    之。即直系血親尊親屬受扶養者，仍須以不能維持生活者為
    限。
  2.查原告乙○○務農，名下有坐落臺中縣新社鄉建地2筆及房
    屋1筆、汽車1輛，財產總額約77萬餘元，原告丙○○係工廠
    女工，月收入約1萬9000元，名下有坐落臺中縣東勢鎮及新
    社鄉旱地之田賦3筆及汽車1輛等財產，現值約70萬餘元，
    此據原告所陳明，並有稅務電子閘門財產所得調件明細表2
    份在卷可稽。則原告二人既均有收入，復有土地、房屋、田
    賦等財產，衡酌一般社會生活實況，尚無從認定有何不能維
    持生活之情事，揆諸前開說明，難謂有受被害人扶養之權利
    ，是原告此部分請求自無理由，應予駁回。
  (二)慰撫金：
    按不法侵害他人致死者，被害人之父、母、子、女及配偶，
    雖非財產上之損害，亦得請求賠償相當之金額。民法第194
    條，定有明文。按人命無價，親人遭故喪生，親情深重者，
    莫不哀慟終身，原告分別為被害人劉昭瑩之父、母，遽遭喪
    女之變故，白髮人送黑髮人，乃屬人生至慟。惟慰撫金數額
    之酌定非不可斟酌被害人之身分、地位及加害行為、加害人
    之身分、地位、家庭經濟或能力，請求人所受痛苦之程度等
    一切情狀（最高法院48年度台上字第1982號判決要旨參照）
    。本院衡以原告乙○○、丙○○於劉昭瑩死亡時分別年52
    歲、50歲（出生年月日詳卷），經濟狀況分別如前所述，被
    害人劉昭瑩為國中肄業，生前無固定工作，非家庭經濟之來
    源，原告2人尚育有3名子女；被告為本件侵權行為時年52歲
    （出生年月日詳卷），醫學院畢業，名下有土地及房屋10數
    筆、汽車4輛，每月收入8、9萬元；暨原告原求使劉昭瑩戒
    絕毒癮主動向警方舉發，使劉昭瑩執行觀察勒戒，卻因被告
    前揭過失致生遺憾等一切情狀，認原告請求非財產上損害賠
    償各250萬元，猶屬過高，應以各150萬元為適當。
三、綜上說明，原告2人依民法第184條第1項前段、第194條之規
    定，請求被告各給付150萬元，暨均自附帶民事起訴狀繕本
    送達翌日（即95年12月9日）起至清償日止，按年息5%計算
    之法定遲延利息，洵屬正當，應予准許。至原告2人逾此部
    分之請求，於法即屬無據，不應淮許，應予駁回。
四、兩造其餘陳述及所提證據方法，經審酌後核與本判決結論認
    定之基礎不生影響，爰不予一一論述，附此敘明。
五、本件原告提起刑事附帶民事訴訟，經本院刑事庭依刑事訴訟
    法第504條第1項移送前來，依同條第2項規定免納裁判費，
    故毋庸為訴訟費用負擔之諭知，附此敘明。
中　　華　　民　　國　　96　　年　　9 　　月　　 6　　日
                  民事第二庭    法　官　林慧貞
以上正本，係照原本作成。
如對本判決上訴，須於判決送達後20日內向本院提出上訴狀
中　　華　　民　　國　　96　　年　　9 　　月　　 6  　日
                                書記官
